ACORDAO-COMPLETO-2440640

ACÓRDÃO 4540/2020 ATA 48/2020 - PLENÁRIO

VISTOS, relatados e discutidos os embargos de declaração apresentados por Eleuza Terezinha Manzoni dos Santos Lores e por Protásio Lopes de Oliveira Filho contra o Acórdão 2591/2020-TCU-Plenário. 
ACORDAM os ministros do Tribunal de Contas da União, reunidos em sessão extraordinária do Plenário, ante as razões expostas pela relatora, e com fundamento nos arts. 32 e 34 da Lei 8.443/1992, em:
 9.1. conhecer dos embargos de declaração e rejeitá-los; 
9.2. dar ciência desta deliberação aos embargantes e aos demais destinatários da deliberação original.

Embargos de declaração interpostos contra acórdão mediante o qual o Tribunal deu provimento apenas parcial a recursos de reconsideração apresentados em face do julgamento pela irregularidade das contas especiais, com condenação em débito e aplicação de multa aos responsáveis.

Empresa Brasileira de Infraestrutura Aeroportuária.

3. Embargantes: Eleuza Terezinha Manzoni dos Santos Lores (CPF XXX.876.387-XX) e Protásio Lopes de Oliveira Filho (CPF XXX.064.082-XX).

Aroldo Cedraz.

13.1. Ministros presentes: José Mucio Monteiro (Presidente), Walton Alencar Rodrigues, Benjamin Zymler, Augusto Nardes, Aroldo Cedraz, Raimundo Carreiro, Ana Arraes (Relatora), Bruno Dantas e Vital do Rêgo.
13.2. Ministro que alegou impedimento na Sessão: Aroldo Cedraz.
13.3. Ministros-Substitutos presentes: Augusto Sherman Cavalcanti, Marcos Bemquerer Costa, André Luís de Carvalho e Weder de Oliveira.

PROTASIO LOPES DE OLIVEIRA FILHO

ANA ARRAES

ministra Ana Arraes.

Trata-se de embargos de declaração apresentados por Eleuza Terezinha Manzoni dos Santos Lores e Protásio Lopes de Oliveira Filho contra o Acórdão 2591/2020-TCU-Plenário, de minha relatoria, que conteve o seguinte teor (peça 188) : 
"VISTOS, relatados e discutidos os recursos de reconsideração interpostos por Protásio Lopes de Oliveira Filho e Eleuza Terezinha Manzoni dos Santos Lores contra o Acórdão 2121/2016-TCU-Plenário.
ACORDAM os ministros do Tribunal de Contas da União, reunidos em sessão do Plenário, ante as razões expostas pela relatora, e com fundamento nos arts. 32 e 33 da Lei 8.443/1992 e nos arts. 161 e 285 do Regimento Interno deste Tribunal, em:
9.1. conhecer do recurso de reconsideração de Eleuza Terezinha Manzoni dos Santos Lores e dar-lhe provimento parcial, com vistas a alterar o subitem 9.5 do acordão recorrido, para todos os responsáveis, de modo que o montante do débito atribuído passe a ser de R$ 6.835.420,30 (seis milhões, oitocentos e trinta e cinco mil, quatrocentos e vinte reais e trinta centavos) ;
9.2. conhecer do recurso de reconsideração de Protásio Lopes de Oliveira Filho e dar-lhe provimento parcial, com vistas a, no acórdão recorrido:
9.2.1. alterar o subitem 9.4 do acórdão recorrido, para todos os responsáveis, de modo que o montante do débito atribuído passe a ser de R$ 4.593.460,12 (quatro milhões, quinhentos e noventa e três mil, quatrocentos e sessenta reais e doze centavos) ;
9.2.2. alterar o subitem 9.6 do acórdão recorrido, para todos os responsáveis, de modo que o montante do débito atribuído passe a ser de R$ 1.747.772,91 (um milhão, setecentos e quarenta e sete mil, setecentos e setenta e dois reais e noventa e um centavos) ;
9.2.3. alterar o subitem 9.7 do acórdão recorrido, no sentido de reduzir o valor da multa que lhe foi imposta para R$ 520.000,00 (quinhentos e vinte mil reais) .
9.3. dar ciência desta deliberação aos recorrentes e aos demais destinatários da deliberação original."
2.	O recurso de Eleuza Terezinha Manzoni dos Santos Lores foi redigido nos seguintes termos (peça 203) :
" (...) 
3. DO MÉRITO 
Apontar-se-á, a seguir, a obscuridade do Acórdão embargado, a fim de que sejam conferidos os efeitos infringentes ora postulados. 
3.1. Da contradição 
No voto condutor do acórdão ora embargado, a ilustre Relatora condenou a recorrente ao pagamento de débito e multa, nada obstante as inconsistências do laudo apresentado pelo Departamento da Polícia Federal - DPF no que pertine ao critério essencial para se aferir se de fato houve ou não a existência de superfaturamento. 
Também se consignou que há divergência entre os valores apurados no referido laudo e aqueles aferidos pela área técnica do Tribunal, não havendo 'nem na instrução da Secob, nem nos dois acórdãos, nenhuma explicação sobre como se chegou a este valor, a partir do que constava das planilhas'. 
Antes do referido laudo, a área técnica deste Egrégio Tribunal, sem considerar na metodologia de apuração as variáveis e condicionantes da execução em um aeroporto, data venia, concluiu que, dos 150 itens estudados, somente foi possível aferir o preço de 54 deles, representando 37,53% do valor global do contrato. Constatou-se na amostra pesquisada uma variação de 42,53% em relação aos preços de referência registrados pela Caixa Econômica Federal e Departamento de Infraestrutura em Transporte, utilizando o SINAPI para as obras de edificações e o SICRO para as de pavimentação. 
Nota-se que antes do laudo da DPF as primeiras instruções da Unidade Técnica de suposto superfaturamento deixaram de ter presunção absoluta quando o Tribunal determinou à Infraero que contemplasse no projeto executivo a ser concluído as alterações contratuais e aditivos, a fim de que pudesse examinar seus reflexos na obra e, então, concluir sobre a ocorrência ou não de sobrepreço.  
Por sua vez, conforme se verifica no voto condutor do acórdão recorrido, a equipe técnica da i. Relatora registrou novas inconsistências nas metodologias de quantificação de suposto superfaturamento tanto no laudo da DPF, da área técnica e da própria Serur, desenvolvendo nova tese de apuração, sem que fosse oportunizado aos responsáveis conhecê-la e apresentar novos apontamentos de defesa para confrontar os novos cálculos de apuração de suposto dano ao erário. 
Havendo, portanto, contradição em todas as metodologias para quantificação de suposto superfaturamento que culminaram na condenação dos responsáveis ao pagamento de débito e multa, e a alteração superveniente de valores dos débitos, ainda que para menor, com base em nova análise técnica sem oportunizar às partes o prévio conhecimento e apresentação de defesa, fere o exercício do contraditório e da ampla defesa, na medida em que a apuração final pode também ter margem de erros, data maxima venia, uma vez que foi amparada em outras divergências técnicas. 
Verifica-se, portanto, que toda a instrução está comprometida, o que também comprometeu a defesa precisa dos responsáveis, de maneira que referida obscuridade deve ser saneada a fim de que o acórdão recorrido seja anulado e oportunizado aos responsáveis conhecer a metodologia de quantificação do débito desenvolvida pela equipe da i. Relatora, e a reapresentação de defesa com base nos novos critérios aferidos.
4. DO PEDIDO 
Ante o exposto, requer-se o recebimento e o processamento dos presentes Embargos Declaratórios na forma do art. 34, caput, §§ 1º e 2º da Lei nº 8.443/92, com efeito suspensivo e no mérito, o seu provimento para a sanatória da obscuridade ora exposta, e a concessão dos efeitos infringentes para anular o acórdão recorrido e oportunizar aos responsáveis a apresentação de nova defesa tomando-se como paradigma a metodologia de apuração do suposto superfaturamento realizada pela equipe técnica da i. Relatora." (destaques do original) .
3.	Nos embargos de Protásio Lopes de Oliveira Filho (peça 206) , por sua vez, foi alegado e requerido o que se segue:
" (...) 
2.1. Das irregularidades discutidas no presente processo 
O suposto prejuízo discutido nos presentes autos foi apurado: 
a) com os preços de referência (Sicro/Sinapi) indicados pelo TCU em Parecer da Secretaria de Obras - Secob, relativo ao superfaturamento de preços - processo de contratação; e 
b) a partir da comparação realizada entre os quantitativos e valores de serviços medidos e pagos até a 32ª medição e os quantitativos medidos em perícia realizada pela Polícia Federal nas obras do aeroporto de Macapá, no período de 22.09.2008 a 02.10.2008 - relativo ao superfaturamento de quantidades - fase de execução contratual. 
O Embargante foi oficiado por esse Tribunal para apresentar alegações de defesa apenas quanto ao débito referente ao superfaturamento detectado no Contrato nº 061-EG/2004/0031, decorrente de valores pagos da 29ª a 32ª medição - fase de execução. 
Há omissão no acórdão pois indica como responsável quem não foi parte da contratação em tela. E é no momento da contratação que se definem os preços.
2.2. Do Laudo Pericial nº 343/2009 - INC/DITEC/DPF 
O ponto principal destacado nos autos é a inservibilidade do Laudo Pericial nº 343/2009 - INC/DITEC/DPF, de 02 de março de 2009, realizado pela Polícia Federal. 
Isso porque, consoante o Relatório de Comentários Técnicos e os critérios de medição previstos no edital e no Contrato, o Laudo Pericial utilizou metodologia diversa da prevista no ajuste para aferir as medições dos serviços executados. 
O Relatório de Comentários, inclusive, aponta de forma clara e inequívoca a discrepância entre os critérios de medição do laudo da Polícia Federal e as exigências contratuais - que foram desprezadas pela Polícia. 
Ao avaliar, qualitativamente, a abordagem feita pela Polícia Federal no levantamento de quantidades e sua aderência aos quantitativos, preços unitários contratuais e critérios de medição verificou-se que 4, dos 6 itens examinados, apresentam divergências substanciais de medição. Confira-se:
 (...) 
Os itens analisados foram escolhidos por representarem maior relevância econômica em relação ao suposto superfaturamento - 65% e pouco menos que 10% dos 65 itens da planilha apresentada pela Polícia Federal - Curva ABC do Laudo.
Nesse sentido, há erros grosseiros contidos no Laudo Pericial nº 343/2009, que inviabilizam totalmente a utilização do Laudo Pericial como meio de aferir o que realmente foi executado e medido. 
Repise-se que, consoante exposto nos esclarecimentos complementares, a prova pericial não é absoluta - devendo ser examinada de acordo com a compatibilidade do método científico proposto - e quando constatado erro grosseiro, o julgador deve se desvincular de sua conclusão. 
Não bastasse, a inservibilidade do laudo pericial também conduz à impossibilidade de se aferir com exatidão o valor do suposto dano - que não pode se dar com base em cálculo eivado de incerteza. E, muito menos, ser imputado a quem não foi parte na definição dos preços deste contrato. 
No caso, não se poderia ter utilizado metodologia de medição e pagamento discrepante daquela prevista no contrato para imputar ao Peticionário débito em razão de suposto superfaturamento.
2.3. Do entendimento da Secretaria de Recursos - Serur
 A Secretaria de Recursos entendeu, em consonância com o que o ora Embargante trouxe em sede de elementos complementares, que o laudo pericial da Polícia Federal padece de alguns erros e imprecisões. 
A Unidade Técnica afirmou que o ônus de ter eliminado esses equívocos era desse Tribunal - no processo de Auditoria que ensejou a TCE - e não dos responsáveis. 
Por esse motivo, os pressupostos para a instauração do presente processo, quanto ao superfaturamento de quantidades, não teriam estado presentes quando da determinação desse Tribunal para tal. 
Sendo assim, a Serur propôs a exclusão de todas as parcelas de débito relativas ao superfaturamento de quantidades apontado na execução do contrato nº 61-EG/2004/31, com base nas conclusões do Laudo nº 343/2009 - INC/Ditec/DPF, de 02.03.2009. 
Note-se: a proposta da Unidade Técnica é precisamente para afastar a irregularidade relativa ao superfaturamento de quantidades, única imputação atribuída ao ora Embargante, nos presentes autos. 
A Serur entendeu que faltaria liquidez ao débito imputado porque o laudo que o embasava deixou evidente que o perito sequer conhecia os critérios de medição do contrato sobre o qual opinava e que o decurso do tempo impediria nova fiscalização ou perícia. Dessa forma, sem conhecer informações mínimas, a perícia, em vários pontos era imprestável. 
2.3.1. Da contradição existente entre a fundamentação e a conclusão tecidas pela Serur na Instrução
A Serur, ao mesmo tempo em que sugere o afastamento dos débitos quanto ao superfaturamento de quantidades oferece proposta alternativa mantendo o débito em alguns itens quanto ao mesmo superfaturamento de quantidades - em total contradição com a fundamentação disposta nos itens 21.20 a 21.30 da sua própria instrução. In textual:
a) conhecer dos recursos e, no mérito, dar-lhes provimento para excluir integralmente os débitos e multas impostos pelo acórdão recorrido; 
b) caso o Tribunal assim não entenda: 
b.1) dar-lhes parcial provimento, para excluir os débitos decorrentes do superfaturamento de quantidades relativos aos itens 04.01.410.01, 07.03.112, 03.02.440 e 04.05.602.01 da planilha orçamentária da obra, nos seguintes valores:
 (...) 
b.2) reduzir as multas aplicadas na mesma proporção da redução dos débitos a que estão associadas; 
Ora, como pode a Unidade Técnica afirmar que o débito associado ao superfaturamento de quantidades padece de incerteza, tendo em vista o completo desconhecimento dos critérios de medição empregados no Laudo nº 343/2009-INC/Ditec/DPF e ao mesmo tempo manter o mesmo débito na proposta de encaminhamento apresentada no item 'b'? Não faz qualquer sentido! 
É nítido, portanto, que a Unidade Técnica se equivocou quanto à proposta apresentada no item 'b'. 
2.4. Do entendimento do Ministério Público - MP 
O Ministério Público, em seu parecer, demonstrou e fundamentou a necessidade de excluir os débitos decorrentes do superfaturamento de quantidades visto que, conforme observado pela Serur, os mesmos se encontram inteiramente respaldados em medições realizadas pela perícia da Polícia Federal, cujos critérios e metodologia não se fez constar nos processos de apuração no âmbito do TCU. 
Para o MP, o longo período transcorrido desde a execução das obras e a realização daquela perícia torna inútil um esforço atual em realizar diligências para esclarecer sobre os critérios adotados, razão pela qual concordou com a unidade instrutiva neste ponto. 
Aquele parquet, portanto, emitiu parecer, no sentido de excluir todos os débitos decorrentes do superfaturamento de quantidades (medições) , mantendo-se, porém, aqueles relativos ao sobrepreço (contratação) . 
Ao final, porém, incidiu na mesma contradição da Serur e anuiu parcialmente com a proposta alternativa daquela unidade técnica. 
 (...) 
3. Das razões recursais 
A decisão ora vergastada deu parcial provimento ao Recurso de Reconsideração interposto pelo ora Embargante para reduzir o débito e a multa outrora impostas, mas está eivada de contradição, omissão e obscuridade que precisam ser sanadas. 
Explica-se. 
3.1. Da contradição quanto à servibilidade do Laudo Policial 
No voto condutor da decisão ora recorrida, a Exma. Ministra Relatora, ao mesmo tempo em que admite imprecisões do laudo pericial, defende o seu uso em razão da robustez da documentação acostada e da quantidade de análises realizadas por especialistas no tema. Confira-se: 
48. Em uma das propostas alvitradas pela Serur para desfecho dos autos, a unidade técnica entendeu que é questionável o fato de esta Corte ter imputado débito aos responsáveis decorrente do superfaturamento de quantidade, levando em consideração, exclusivamente, o laudo pericial do Departamento da Polícia Federal, sendo que cabia ao Tribunal demonstrar a fidelidade das medições efetuadas pela perícia. Por essa razão, entendendo não estarem presentes, quanto ao superfaturamento de quantidade, os pressupostos para a instalação de TCE previstos na IN TCU 71/2012, propôs a exclusão de todas as parcelas de débito apurado com base nas conclusões do laudo pericial. 
[...] 
60. A despeito de pontuais imprecisões no laudo pericial, conforme irei analisar a seguir, a quantidade de análises realizadas por especialistas no tema e a robustez da documentação acostada aos autos não permitem desqualificar o trabalho realizado. 
Com as devidas vênias ao entendimento da Exma. Relatora, a inservibilidade está pautada na diferença de metodologia usada pela Polícia Federal, e não na quantidade de documentos ou amostras. 
Dessa forma, há evidente contradição na decisão por meio da qual se reconhece as imprecisões do laudo, mas o usa para condenar o gestor. 
Nas linhas a seguir do voto, evidencia-se que o laudo foi usado como prova pela Relatora para condenar o gestor. Confira-se: 
72. A seguir, passo a discorrer sobre tais itens, usando como referência o cálculo do superfaturamento total de quantidade, com base na planilha elaborada no laudo da Polícia Federal (peça 172, p. 78-82, do TC Processo 008.884/2006-0) , utilizada pelo TCU e que subsidiou a análise realizada no âmbito do Acórdão 1703/2012-TCU-Plenário. 
E adiante, faz-se a análise de 7 itens nos quais havia sido verificado suposto superfaturamento por quantidades, acatando os argumentos recursais em relação a 3 deles e rejeitando-os quanto aos outros 4. 
3.1.1. Do erro grosseiro em Laudo Pericial 
Quando constatado erro grosseiro na prova pericial, ainda que se tratasse de perícia judicial - o que não é o caso dos autos - o julgador deve se desvincular de sua conclusão. Confira-se: 
 (...) 
Ademais, o art. 479 do Código de Processo Civil - CPC - aplicado subsidiariamente a esse Tribunal, dispõe que o juiz também deve avaliar o método utilizado pelo perito para considerar ou desprezar suas conclusões. Destaca-se: 
 (...) 
Nota-se, portanto, que a prova pericial não é absoluta, devendo ser examinada a compatibilidade do método científico proposto pelo perito e aqueles aceitáveis no meio científico.
3.1.2. Da ausência de pressupostos válidos para o regular processamento desta TCE - arquivamento 
A questão da servibilidade do laudo é imprescindível para a validade ou não da condenação. 
No caso dos autos, o reconhecimento pela unidade técnica, pelo MP e pela própria Relatora das inconsistências dessa prova - principal instrumento para a condenação - evidencia a insegurança jurídica que permeia o processo. 
Esse Tribunal não permite o exercício do poder sancionatório quando não se pode ter um grau mínimo de certeza do valor do débito. 
No ponto, vale lembrar que conforme art. 8º, inciso II, da Instrução Normativa nº 71/2012 dessa Corte de Contas, a condenação ao ressarcimento de dano não pode se dar com base em cálculo eivado de incerteza. 
É farta a jurisprudência nesse sentido: 
 (...) 
Não há pressupostos válidos para a prossecução regular do processo, o que levaria, inexoravelmente, ao seu arquivamento. 
Sobre o ponto, vale rememorar o comando regimental contido no art. 212: 
 (...) 
Esse artigo se amolda perfeitamente ao caso em tela e evidencia que se sanada a contradição contida na decisão ora recorrida, é forçoso dar efeitos infringentes ao presente recurso para afastar - nos moldes da primeira alternativa proposta da Serur - a multa e o débito outrora imputados ao Embargante.
3.2. Da contradição quanto ao critério de medição do item sub-base ou base em brita graduada simples 
No voto condutor da decisão ora recorrida, a Exma. Ministra Relatora admitiu como base de cálculo do superfaturamento o levantamento realizado no laudo pericial. Confira-se:
 (...) 
A argumentação, porém, foi baseada na obtenção de projetos em diligência à Infraero. Veja-se: 
73.3.4. A unidade técnica diligenciou à Infraero e obteve dela o projeto executivo das obras relativas ao Contrato 061-EG/2004/0031, com detalhamentos relativos à pavimentação do pátio de manobras e circulação das aeronaves e da pista de táxi de acesso ao pátio de manobras, contendo as plantas baixas, com suas respectivas dimensões, e as seções transversais de pavimentação (peça 161) . 
73.3.5. Após análise da documentação, concluiu que o projeto previu para o pátio de manobras camada de base de 15cm de espessura e, para a pista de taxi, a espessura de 20cm, o que a levou a concluir que as espessuras do projeto destoam das medidas apontadas pelo recorrente em sua defesa. 73.3.6. Ademais, destacou que as dimensões da área do pátio de manobras (250,50 x 84,50 m²) destoam consideravelmente das medidas encontradas para esse pátio no projeto, que seriam de aproximadamente 240 x 61m². 73.3.7. Ante o exposto, acompanho a proposta da SeinfraRodoviaAviação, endossada pela Serur, quanto à improcedência das alegações do recorrente quanto a este item. 
Enquanto se admitiu que as medidas seriam aproximadamente, as do projeto, valeu-se do cálculo da polícia federal para quantificar o dano - bases distintas e incompatíveis. 
Em defesa, o ora Embargante afirmou e provou que a perícia foi feita com base em levantamento topográfico, que seria incompatível com o critério de medição do contrato, que é por seções de projeto. Confira-se:
 (...) 
Como consequência, não se poderia calcular o suposto dano com base em levantamento topográfico - como fez a polícia federal - quando o critério de medição é distinto - por seções. 
Essa contradição merece ser sanada para afastar o débito quanto a esse item, tal como foi feito nos itens 73.1.6 a 73.1.7 da decisão ora recorrida. 
3.3. Da contradição quanto ao critério de medição do item concreto estrutural 
Quanto ao item de concreto estrutural, constou no voto condutor do Acórdão recorrido o seguinte: 
73.2.2. O responsável alegou que a fiscalização utilizava o normativo MAGES-7 para liberar e aferir a execução dos serviços de campo, conforme o documento intitulado 'Pedido de Liberação'. 
73.2.3. A SeinfraRodoviaAviação identificou que o documento citado não foi juntado aos autos e que o 'Relatório de Comentários Técnicos', contratado pelo escritório de advocacia e juntado à peça 158 deste processo, tampouco explica a diferença entre os quantitativos. 
73.2.4. A Serur anuiu com tais conclusões. 
73.2.5. De fato, perscrutando os autos, verifico que não há documentação que confirme a suposta aferição técnica apontada pelo recorrente, motivo pelo qual suas alegações em relação à diferença do item não são capazes de infirmar os levantamentos periciais, o que conduz à rejeição das razões recursais. 
Nas alegações de defesa, peça 96, às fls. 7, explicou-se o que era o 'Mages' na nota de rodapé nº 8, e o documento é de público e de fácil acesso pela internet, como se pode verificar no link: (...) 
Também foi anexado o Pedido de Liberação (doc. 02 - nota de rodapé nº 7) às fls. 18-20 da mesma peça. 
Dessa forma, verifica-se que a decisão ora embargada foi omissa quanto à análise das provas juntadas aos autos, merecendo ser, portanto, corrigida. 
3.4. Da omissão quanto ao critério item Escada Rolante Capacidade 9000 pessoas/hora 
No voto condutor da decisão ora recorrida, a Relatora, ao abordar o item de escada rolante, decidiu adotar postura diversa daquela tomada quanto ao item 'telhas zipadas' pelo fato de não haver evidência de que essas escadas tenham sido entregues. Veja-se: 
73.7.4. Embora tal item não tenha sido objeto de análise por parte da SeinfraRodoviaAviação, a Serur propôs acolher a alegação do recorrente no sentido da exclusão do débito examinado, à semelhança do ocorrido com o item 'telhas zipadas'. 
73.7.5. Com as vênias de praxe, discordo da análise realizada pela unidade instrutiva. 
73.7.6. Diferente da conclusão encampada para o item 'telhas zipadas', cujo laudo pericial expressamente mencionou que foram usadas e colocadas à disposição da obra, em relação às escadas rolantes, o laudo foi claro ao afirmar que os itens não foram instalados, nem sequer foi constatado o seu fornecimento. 
73.7.7. Ademais, em relação às telhas zipadas, sobretudo em face da comprovação parcial da entrega, as alegações foram aceitas diante da 'possibilidade de ter havido depredação e/ou furto de parte de tais telhas, dado o período entre a rescisão do contrato e a perícia realizada pela Policia Federal, que foi de aproximadamente 100 dias'. 
73.7.8. Porém, no tocante às escadas rolantes, não há qualquer evidência de que tenham sido, ao menos, entregues. 
Trata-se, mais uma vez, de desconhecimento do critério de medição, inserido no voto que conduziu a decisão plenária. 
Em defesa, o ora Embargante afirmou e provou que o critério de medição do item escada rolante previa o pagamento de 30% do serviço na contratação do fornecedor e não na entrega das escadas. Confira-se:
 (...) 
A quantidade de planilha contratual deste item era de 2 cj (conjuntos) , de modo que a quantidade medida de 0,60 ou 60%. 
Assim, com a contratação do fornecedor pode ser feita a medição de 0,30 x 2 = 0,60. 
Portanto, observa-se que o critério de medição adotado no laudo pericial de que apenas a escada instalada era passível de medição está frontalmente contrário às condições específicas de medição e pagamento editalícias. 
Dessa forma, o laudo é inservível para esse ponto e, da mesma forma que se considerou o critério de medição nas telhas zipadas, por isonomia, dever-se-ia ter analisado esse item pela mesma metodologia, da forma que a Serur havia proposto. 
A contradição contida nessa parte da decisão recorrida também merece ser sanada para afastar o débito.
3.5. Da contradição quanto ao item canteiro de obras 
No voto condutor do Acórdão recorrido, a Relatora afirmou que: 
73.5.2. O recorrente alega que o critério de levantamento do laudo pericial deve ter sido diferente daquele efetivamente adotado e que a 'medição realizada pela Infraero foi 'por projeção de área coberta', porém a Polícia Federal pode ter utilizado a 'medição de paredes construídas', o que poderia gerar essa divergência de quantidades'. 
73.5.3. Acompanho a análise da unidade instrutiva, endossada pela Serur: o responsável não trouxe evidências para demonstrar que os valores medidos condizem com o executado; apenas apresentou suposições para justificar as diferenças entre os quantitativos medidos e os quantitativos levantados pela perícia. 
De fato, o Recorrente não apresentou provas de suas alegações. Tampouco a polícia federal informou qual a metodologia utilizada para a medição. 
Em situação similar, na análise do item placa de concreto, a Relatora adotou postura diversa, mais razoável, do que na apreciação deste item. Confira-se: 
73.1.2. Em relação à diferença de volume identificada no laudo da PF, o responsável alega, de forma bem simplista, que 'provavelmente o órgão pericial chegou ao quantitativo do volume retirando corpos de provas, medindo a largura e o comprimento executado e aplicando o cálculo utilizando a fórmula 'comprimento x largura x altura'' (peça 123, p. 11) . [...] 
73.1.5. A Serur, embora tenha concordado com o entendimento de que não há elementos suficientes para averiguar a procedência da alegação do recorrente, considerou que a falta de informação sobre a forma como foi feita a medição da execução deste item no laudo do DPF compromete a confiabilidade da conclusão. Por essa razão, propôs acolher a alegação de Protásio de Oliveira Filho e a exclusão do débito referente ao item. 
73.1.6. Apesar da insuficiência das alegações recursais apresentadas pelo responsável, verifico que, de fato, não há, no laudo pericial, nenhuma informação adicional sobre a forma de cálculo utilizada para a apuração do volume utilizado, em especial se a medida final decorre de extrapolação estatística ou medição efetiva de todo o universo. 
73.1.7. Dessa forma, considerando que a diferença entre a quantidade medida e a quantidade apurada na perícia é de apenas 1,33%, considero não haver nos autos elementos suficientes para responsabilizar o recorrente quanto a este item. Por essa razão, acompanho a proposta da Serur no sentido de acolher suas razões de justificativa e afastar-lhe o débito imputado. 
Por isonomia, quanto a esse item também se deveria ter considerado que a ausência de informações quanto à metodologia utilizada pela polícia federal macula a análise com grau de incerteza que afasta a pretensão condenatória. 
3.6. Da omissão quanto à alegação sobre o ônus da prova 
Nos termos da análise da própria Serur, o ônus de ter eliminado esses equívocos era desse Tribunal - no processo de Auditoria que ensejou a presente TCE - e não dos responsáveis. 
Ora, quando se trata de fiscalização, esse TCU exerce a função investigativa e produz nos autos as provas que entende pertinente. Isso porque atua contestando fatos que foram produzidos pelas partes conforme jurisprudência pacífica dessa Corte:
 (...) 
Como visto, o entendimento reiterado dessa Casa é no sentido de que, na fiscalização, o ônus da prova é do Tribunal, inclusive para provas negativas. 
Quando o Tribunal decide converter o processo em TCE sem desincumbir-se do ônus da prova na auditoria, injustamente, transfere para o gestor o ônus da prova. 
Dessa forma, é desarrazoado condenar o gestor por não conseguir provar o que o próprio Tribunal não fez na época da Auditoria. 
A decisão ora recorrida, todavia, foi omissa quanto a esse ponto trazido pelo Recorrente, motivo pelo qual, merece ser reformada. 
4. Dos pedidos 
Ante o exposto, requer-se o conhecimento dos presentes embargos, com seu posterior provimento, para que o Acórdão recorrido seja reformado, com o fim de sanar os equívocos apontados, afastando por completo e o débito e multa aplicados ao Embargante." (destaques do original) 
	É o relatório.

Renata Arnaut Araújo Lepsch (OAB/DF 18.641) e outros representando Eleuza Terezinha Manzoni dos Santos Lores; Jorge Ulisses Jacoby Fernandes (OAB/DF 6.546), Jaques Fernando Reolon (OAB/DF 22.845), Murilo Queiroz Melo Jacoby Fernandes (OAB/DF 41.796), Cristiana Muraro Fracari (OAB/DF 48.254) e outros representando Protásio de Oliveira Filho; e Márcia Uchôa de Oliveira da Rocha (CPF 462.208.101-63) e outros representando a Infraero.

Não autou.

EMBARGOS DE DECLARAÇÃO EM FACE DE DELIBERAÇÃO QUE DEU PROVIMENTO PARCIAL A RECURSOS DE RECONSIDERAÇÃO INTERPOSTOS CONTRA ACÓRDÃO QUE JULGARA IRREGULARES CONTAS ESPECIAIS, COM CONDENAÇÃO EM DÉBITO E APLICAÇÃO DE MULTA AOS RESPONSÁVEIS, POR OCORRÊNCIAS DETECTADAS EM AUDITORIA NAS OBRAS DO AEROPORTO DE MACAPÁ/AP (FISCOBRAS 2006) RELATIVAS A SUPERFATURAMENTO POR PREÇOS E POR QUANTIDADE. INEXISTÊNCIA DOS VÍCIOS SUSCITADOS. CONHECIMENTO. REJEIÇÃO.

TOMADA DE CONTAS ESPECIAL (TCE)

não atuou.

Considerando o atendimento dos requisitos de admissibilidade, cabe conhecer dos embargos de declaração apresentados por Eleuza Terezinha Manzoni dos Santos Lores e por Protásio Lopes de Oliveira Filho contra o Acórdão 2591/2020-TCU-Plenário (de minha relatoria) , por meio do qual este Tribunal conheceu dos recursos de reconsideração por eles interpostos em face do Acórdão 2121/2016-TCU-Plenário (de relatoria do ministro José Múcio Monteiro) e deu-lhes provimento parcial, com vistas a reduzir o débito imputado nestas contas especiais e a multa aplicada ao segundo embargante.
2.	Lembra-se que o débito deriva de irregularidades relativas ao superfaturamento identificado na execução do Contrato 61-EG/2004/31, celebrado entre a Empresa Brasileira de Infraestrutura Aeroportuária - Infraero e o Consórcio Gautama-Beter, para a execução das obras e serviços de engenharia referentes à construção do novo terminal de passageiros, do sistema viário, de edificações e de ampliação do pátio de aeronaves do Aeroporto de Macapá/AP.
3.	A primeira embargante (então diretora de Engenharia da Infraero) foi responsabilizada, solidariamente com o consórcio, pelo superfaturamento por sobrepreço final (débito total de R$ 6.837.524,16 e multa individual de R$ 580.000,00) , e o segundo embargante (então gerente de Empreendimentos da entidade) , condenado, também solidariamente com o consórcio ou com uma das empresas que o compunham, em razão do superfaturamento de quantitativos até a 32ª medição (débito total de R$ 9.510.839,00 e multa individual de R$ 780.000,00) .
4.	Por meio do acórdão recorrido, os débitos que envolviam a primeira embargante passaram para R$ 6.835.420,30, com redução de menos de 0,05% do total, o que levou à manutenção do mesmo valor da multa. O débito do segundo embargante, por sua vez, passou para R$ 6.341.233,03 e foi acompanhado de diminuição da multa para R$ 520.000,00.  
II
5.	Nesta oportunidade, Eleuza Terezinha Lores alegou, em suma, a existência de contradições/obscuridades no último acórdão que ensejariam sua anulação, ante:
	a) as inconsistências no laudo pericial do Departamento de Polícia Federal - DPF quanto aos critérios para se aferir a ocorrência, ou não, de superfaturamento e as divergências entre esse laudo e as análises das áreas técnicas deste Tribunal e dos acórdãos proferidos, que não explicariam o débito alcançado; e
	b) o desenvolvimento no voto condutor da deliberação recorrida de nova tese de apuração do débito sem dar oportunidade ao exercício do contraditório e da ampla defesa.
6.	Relativamente aos embargos de 	Protásio Filho, as alegações foram de que o acórdão conteria os seguintes vícios, que deveriam resultar na concessão de efeitos infringentes ao recurso para afastar o débito e a multa imputados ao embargante e no arquivamento do processo:
	a) omissão por desconsideração de que:
	a.1) o responsável não teria atuado na contratação em tela no momento da definição dos preços;
	a.2) consoante o parecer da Secretaria de Recursos - Serur, o ônus de eliminar os equívocos nas provas em processo de fiscalização seria do TCU, e não dos responsáveis. 
	b) contradições por:
	b.1) falta de coerência entre a fundamentação e as conclusões da instrução da Serur, acolhida pelo MPTCU, na proposta alternativa para manter o débito em alguns itens quanto ao superfaturamento de quantidades, uma vez que os pareceres teriam indicado inconsistências no laudo pericial emitido pela Polícia Federal que impediriam o seu uso para calcular com exatidão o valor do suposto dano;
	b.2) reconhecimento no voto das imprecisões nesse laudo e, ao mesmo tempo, sua utilização como prova para condenar o gestor nos seguintes itens (para os quais foram formulados questionamentos específicos) , em desacordo com as disposições do art. 479 do Código de Processo Civil - CPC, aplicado subsidiariamente aos processos de controle externo, e do art. 8º, inciso II, da Instrução Normativa - TCU 71/2012:
	b.2.1) sub-base ou base em brita graduada simples: uso do laudo pericial, feito com base em levantamento topográfico, para aferir o superfaturamento, mas admissão de que as medidas seriam aproximadamente as do projeto obtido em diligência à Infraero;
	b.2.2) concreto estrutural: omissão quanto à análise das provas relativas ao Manual de Gestão dos Empreendimentos da Infraero - Mages, de fácil acesso pela internet, e ao pedido de liberação, conforme notas de rodapé 7 e 8 das alegações de defesa e o documento II (peça 96, p. 7 e 18-20) ;
	b.2.3) escada rolante com capacidade para 9.000 pessoas/hora: adoção de entendimento diverso do referente ao item "telhas zipadas", ao manter a condenação por não haver evidências de que as escadas tenham sido entregues, e o contrato previa o pagamento de 30% do serviço na contratação do fornecedor, e não na entrega das escadas;
	b.2.4) canteiro de obras: emprego de entendimento diferente do pertinente ao item "placa de concreto"; o razoável seria também afastar o débito derivado da execução do canteiro de obras, porque a ausência de informações sobre a metodologia da Polícia Federal macularia a análise.
III
7.	De plano, nota-se que os responsáveis buscam rediscutir o mérito da deliberação recorrida, o que, de acordo com a reiterada jurisprudência, não se coaduna com as finalidades dos embargos de declaração.
8.	A respeito do citado laudo pericial elaborado pelo Instituto Nacional de Criminalística do DPF, é pertinente reproduzir os esclarecimentos feitos no voto condutor do acórdão embargado, que bem esclarecem os fundamentos de sua aceitação para caracterizar parte do débito apurado:
"54.	Conforme descrito na análise pericial em questão, a peça tinha como objetivo constatar se houve sobrepreço, esclarecer se ocorreu superfaturamento das obras por pagamento de serviços não executados, jogo de planilha ou alteração de cláusulas financeiras.
55.	Referido documento foi elaborado no interesse do Inquérito Policial 04.836/2006-SR/DPF/DF, por dois peritos criminais federais, a partir de informações das tomadas de contas especiais instauradas por esta Corte de Contas e de visita in loco ao Aeroporto de Macapá. Os peritos se reuniram com o recorrente, que lhes deu informações e acesso às áreas da obra, além de fotografias, referências de nível para levantamento topográfico e dados sobre os ensaios de laboratório a serem realizados.
56.	Por meio da visita ao local das obras, os peritos realizaram vistorias nas estruturas, na drenagem, nos pátios e pistas do aeroporto. Também receberam cópias das composições unitárias de preços do consórcio vencedor da licitação, além do projeto executivo, planilhas orçamentárias e especificações do projeto.
57.	O processamento de todas as informações coletadas foi realizado entre outubro de 2008 e fevereiro de 2009, período considerado suficiente para elaboração do laudo. O documento, com 109 páginas, apresenta grande quantidade de elementos comprobatórios, diversas fotografias da obra detalhando individualmente cada serviço executado, além de fotografia dos procedimentos e testes realizados.
58.	O laudo indica, ainda, que foi realizada a análise dos preços originais, isto é, da situação do contrato firmado, confrontando-o com o preço médio de mercado à época e na mesma região. Considerando-se que a obra não foi concluída, executou-se a mesma verificação para as quantidades levantadas em campo pela equipe pericial. Em termos quantitativos, foi realizado o levantamento in loco dos serviços executados, os quais foram comparados com a medição final apresentada pela Infraero.
59.	Adicionalmente, merecem destaque a tabela 6 do laudo pericial, que apresenta planilha comparativa de preços da proposta original, detalhando, item a item, a quantidade, o valor do contrato e o preço apontado pela perícia, e a tabela 7, que apresenta planilha comparativa de quantitativos, com a descrição individualizada dos itens, a quantidade medida, a quantidade da perícia e a diferença apurada. Esse documento, inclusive, permitiu aos peritos concluir a respeito da existência de superfaturamento em função de diferença de quantitativos.
60.	A despeito de pontuais imprecisões no laudo pericial, conforme irei analisar a seguir, a quantidade de análises realizadas por especialistas no tema e a robustez da documentação acostada aos autos não permitem desqualificar o trabalho realizado.
61.	A jurisprudência desta Corte tem-se posicionado no sentido da licitude da utilização de prova emprestada de processo judicial, desde que a obtenção da prova e o seu compartilhamento tenham sido autorizados pelo juiz ou que tenha sido concedida publicidade aos documentos, e que sejam observados, no processo de controle externo, o contraditório e a ampla defesa, corolários da garantia fundamental do devido processo legal (...) .
62.	Quanto a tais requisitos previstos na jurisprudência, observo que todos estão presentes nos autos em questão, tendo em vista que foi concedida ao recorrente a oportunidade de se manifestar sobre todos os fatos que lhe foram imputados e que houve autorização expressa para utilização do laudo pericial para subsidiar as apurações em curso nesta Corte, proferida por meio de despacho no âmbito do processo 2007.34.00.001746-0, em 16/12/2010, pela juíza da 12ª Vara Federal do Distrito Federal (peça 52, p. 109 e 113, do TC Processo 008.884/2006-0) .
63.	Por todo o exposto, concluo que o recorrente, por meio de suas alegações recursais, tenta desqualificar o laudo elaborado pela Polícia Federal, sem, contudo, demonstrar, de forma objetiva, os motivos que deveriam levar o TCU a considerar o documento inservível.
64.	Ademais, diferente do alegado pela Serur, o documento elaborado pela Polícia Federal não foi 'simplesmente adotado como verdadeiro, sem qualquer avaliação sobre os métodos e procedimentos utilizados para a sua elaboração' (peça 117, p. 9) .
65.	Nesse sentido, cabe mencionar a seguinte informação, contida no relatório que subsidiou o Acórdão 1703/2012-TCU-Plenário (peça 52, p. 160, do TC Processo 008.884/2006-0) :
'282. Com base nos quantitativos de serviços e valores acumulados, medidos e pagos até a 32ª medição, foi elaborada planilha para aferição de eventual superfaturamento no contrato em tela (Planilhas 3 - Anexo I da presente instrução) , confrontando esses dados com os quantitativos medidos pela perícia da Polícia Federal (Anexo 33) , e com os preços de referência indicados pelo TCU em Parecer da Secob, de 9/11/2007 (fls. 19-62, Anexo 17, Principal) '.
66.	De fato, perscrutando os autos, verifico que há extensa documentação detalhando os pormenores dos débitos atribuídos aos responsáveis, incluído a composição, item por item, dos valores, levando em consideração, não apenas as informações contidas no laudo pericial, mas também as análises realizadas pelas unidades instrutivas desta Corte de Contas  (peça 52, p. 82 a 104, do TC Processo 008.884/2006-0) .
67.	Assim, ao contrário do que concluiu a Serur, não procede a alegação de não estarem presentes os pressupostos para instalação de tomada de contas especiais previstos na IN TCU 71/2012 em relação à apuração de sobrepreço por quantidades. Nada obstante, merecem análise detida pontuais divergências apontadas nos quantitativos de alguns itens da obra." (destaquei) 
9.	Os fundamentos dessa análise evidenciam não ser o caso de desprezar, por completo, o trabalho dos peritos do DPF. Além disso, no voto condutor da deliberação recorrida, cuidou-se de avaliar alguns itens em que ocorreu superfaturamento de quantitativos, concluindo-se, em benefícios dos responsáveis, por afastar os débitos em que restaram dúvidas sobre quais foram os critérios de medição utilizados pelos peritos para calcular o superfaturamento ou em que havia evidências de execução, ao menos em parte, dos serviços. 
IV
10.	Quanto aos embargos de Eleuza Terezinha Manzoni dos Santos Lores (item 5, alíneas "a" e "b") , é importante observar, em adição ao exposto no tópico anterior, que este Tribunal divergiu do parecer da Serur pelo provimento do recurso, acompanhando parcialmente o parecer do MPTCU, que opinava pela rejeição de suas alegações recursais.
11.	E, efetivamente, não se desenvolveu nova tese de apuração do débito, mas, sim, exame sobre as alegações recursais, com exclusão, como dito, de parte do débito, e, ainda, ajuste para menos no seu montante, por erro formal que levou à citação e à posterior responsabilização por valores um pouco acima dos devidos. Diante dessa situação, não seria a hipótese de concessão de novo prazo para o exercício do contraditório e da ampla defesa.
12.	Nesse contexto, conclui-se por rejeitar o recurso da primeira embargante.
V
13.	Em relação ao outro recurso, o exame efetuado no tópico III, em prol da validade dos critérios usados para calcular os prejuízos, é suficiente para demonstrar a improcedência de parte dos argumentos do embargante, notadamente quanto ao ônus da prova e às imprecisões do laudo pericial (item 6, alíneas "a.2" e "b.2") , sem prejuízo do acréscimo de algumas ponderações a fim de mostrar a inexistência dos vícios nos questionamentos sobre itens específicos:
13.1.	Sub-base ou base em brita graduada simples (alínea "b.2.1") : não houve admissão no voto de que as medidas corretas seriam aproximadamente as do projeto obtido em diligência à Infraero, porquanto a análise centrou-se na comparação dos dados apresentados pelo recorrente com os contidos no projeto, e, diante das discrepâncias, as alegações recursais não foram aceitas. 
13.1.1. 	Para esse desfecho, concorreu o exame da unidade técnica especializada, que abordou a afirmativa de que o laudo pericial se baseou em levantamento topográfico (peça 170) :
"34. 	Com relação à alegação de que os peritos da PF consideraram que os itens de terraplenagem tiveram suas quantidades medidas através de levantamento topográfico, os serviços de sub-base e base de BGS, que estão em análise, não são itens de terraplenagem, mas sim de pavimentação. 
35. As seções de pavimentação constantes no projeto executivo e acostadas à peça 168 contradizem as dimensões utilizadas no cálculo apresentado pelo recorrente."
13.1.2.		Também vale extrair da análise da Serur o seguinte (peça 177, p. 21) :
"22.91. Embora neste tópico também não seja possível verificar qual foi o critério de medição empregado pelos peritos da Polícia Federal e se foi correto, depreende-se das próprias alegações do recorrente ser possível, com razoável grau de aproximação, estimar qual foi o volume do material em questão empregado na obra. Ao fazê-lo, com base nos parâmetros definidos pelo projeto executivo, que não são os propostos pelo recorrente, obtém-se volume próximo ao que foi aferido pelos peritos federais e bem distinto do que foi medido pela Infraero. 
22.92. Conclui-se que não procede a alegação formulada neste tópico. Até se poderia cogitar em elevação do valor do débito associado a esta medição, porém deixa-se de fazê-lo tendo em vista a incerteza sobre qual foi o critério de medição adotado pelos peritos da Polícia Federal e a consequente impossibilidade de afirmar que o critério empregado de acordo com os parâmetros ora propostos pela Seinfra seja mais fidedigno".
13.1.3.	Portanto, o cálculo efetuado com base nos parâmetros definidos pelo projeto executivo foi utilizado para confirmar a improcedência do critério defendido pelo recorrente. O relevante neste ponto era saber se o que foi medido e pago correspondia ao realizado e se alcançou resposta negativa.
13.2.	Concreto estrutural (alínea "b.2.2") : embora menção aos mencionados documentos (Mages e o pedido de liberação) conste de notas de rodapé das alegações de defesa do recorrente, decerto: i) o primeiro não foi juntado ao processo e aquelas alegações não fizeram referência ao endereço eletrônico em que o documento poderia ser localizado; e ii) o pedido de liberação, ao que tudo indica, trata da primeira ordem para execução dos serviços, em que se observou deveria tal execução se dar de acordo com o previsto no contrato.
13.2.1	Destarte, não cabem reparos no voto proferido:
"73.2.2. O responsável alegou que a fiscalização utilizava o normativo MAGES-7 para liberar e aferir a execução dos serviços de campo, conforme o documento intitulado 'Pedido de Liberação'.
73.2.3. A SeinfraRodoviaAviação identificou que o documento citado não foi juntado aos autos e que o 'Relatório de Comentários Técnicos', contratado pelo escritório de advocacia e juntado à peça 158 deste processo, tampouco explica a diferença entre os quantitativos.
73.2.4. A Serur anuiu com tais conclusões.
73.2.5. De fato, perscrutando os autos, verifico que não há documentação que confirme a suposta aferição técnica apontada pelo recorrente, motivo pelo qual suas alegações em relação à diferença do item não são capazes de infirmar os levantamentos periciais, o que conduz à rejeição das razões recursais." (destaquei) 
13.2.2.	Note-se que a indicação nos presentes embargos do endereço eletrônico onde a norma pode ser encontrada não é capaz de alterar a situação pela permanência da falta de explicação para a diferença entre os quantitativos, como se depreende da transcrição do inteiro teor da análise da unidade técnica especializada (peça 170) :
"21. Não foi encontrado no presente processo, nem em seu apenso (TC Processo 008.884/2006-0) , o referido documento 'Pedido de Liberação', não sendo possível acatar o argumento da defesa. 
22. O 'Relatório de Comentários Técnicos', contratado pelo escritório de advocacia e juntado à peça 158 deste processo tampouco explica a diferença entre os quantitativos. 
23. Além disso, a diferença entre a 'quantidade medida' e a 'quantidade perícia', de aproximadamente 14,7%, não pode ser enquadrada como margem de erro. 
24. Assim, quanto a esse ponto, mantém-se o valor do débito apurado."
13.3.	Escadas rolantes (alínea "b.2.3") : restou clara, no voto, a motivação para adotar critério diferente neste item relativamente ao referente às telhas zipadas e para discordar da Serur:
"73.7.4. Embora tal item não tenha sido objeto de análise por parte da SeinfraRodoviaAviação, a Serur propôs acolher a alegação do recorrente no sentido da exclusão do débito examinado, à semelhança do ocorrido com o item "telhas zipadas".
73.7.5. Com as vênias de praxe, discordo da análise realizada pela unidade instrutiva.
73.7.6. Diferente da conclusão encampada para o item 'telhas zipadas', cujo laudo pericial expressamente mencionou que foram usadas e colocadas à disposição da obra, em relação às escadas rolantes, o laudo foi claro ao afirmar que os itens não foram instalados, nem sequer foi constatado o seu fornecimento.
73.7.7. Ademais, em relação às telhas zipadas, sobretudo em face da comprovação parcial da entrega, as alegações foram aceitas diante da "possibilidade de ter havido depredação e/ou furto de parte de tais telhas, dado o período entre a rescisão do contrato e a perícia realizada pela Policia Federal, que foi de aproximadamente 100 dias". 
73.7.8. Porém, no tocante às escadas rolantes, não há qualquer evidência de que tenham sido, ao menos, entregues.
73.7.9. Embora assista razão ao responsável, ao alegar que cumpriu as disposições contratuais em relação ao pagamento do item, não juntou aos autos quaisquer informações sobre o recebimento de tais bens ou destino que foi dado a eles."
13.4.	Canteiro de obras (alínea "b.2.4") : este item incluía escritórios, depósitos, refeitórios/cozinha, central de carpintaria, laboratório de solo/concreto, guarita de controle de acesso e estacionamento coberto, medidos em m², e as razões para a rejeição dos argumentos recursais foram devidamente explicitadas no voto:
"73.5.2. O recorrente alega que o critério de levantamento do laudo pericial deve ter sido diferente daquele efetivamente adotado e que a "medição realizada pela Infraero foi 'por projeção de área coberta', porém a Polícia Federal pode ter utilizado a 'medição de paredes construídas', o que poderia gerar essa divergência de quantidades".
73.5.3. Acompanho a análise da unidade instrutiva, endossada pela Serur: o responsável não trouxe evidências para demonstrar que os valores medidos condizem com o executado; apenas apresentou suposições para justificar as diferenças entre os quantitativos medidos e os quantitativos levantados pela perícia.
73.5.4. Assim, diante da ausência de justificativas para a divergência apontada, não é possível acolher a defesa do responsável."
13.4.1.	No que toca ao item "placa de concreto", medido por m³, a elisão do débito foi fundamentada pela diminuta diferença entre a quantidade medida e a apurada na perícia (1,33%) , além da ausência de informações sobre o critério de aferição do laudo da Polícia Federal: se decorreria de extrapolação estatística ou de medição efetiva de todo o universo.
14.	Ademais, não houve omissão no que diz respeito ao fato de o responsável não ter atuado na fase de contratação (item 6, alínea "a.1") , pois ele foi condenado pelo superfaturamento de quantitativos, que resultou no pagamento por serviços não prestados, em face de ter sido o responsável pelo atesto das notas fiscais. A instrução que embasou o Acórdão 1703/2012-TCU-Plenário, de relatoria do ministro Aroldo Cedraz, foi clara sobre o ponto:
"292. Quanto à responsabilização, é razoável afirmar que o fiscal da obra, Sr. Protásio Lopes de Oliveira Filho (...) , deu causa ao superfaturamento de quantidade, por ter assinado todos os 32 Boletins de Medição que resultaram em pagamentos, atestando, assim, a execução de serviços em quantidades superiores às efetivamente realizadas na obra em tela."
15.	Quanto à aventada contradição pela proposta alternativa elaborada pela Serur (item 6, alínea "b.1") , registre-se que o procedimento é costumeiro neste Tribunal, haja vista que o julgador não se vincula às conclusões dos pareceres, de modo que não há falta de coerência na formulação de outra solução que seja justificada nas análises efetuadas.
16.	Diante desse cenário, impõe-se, igualmente, rejeitar os embargos de Protásio Lopes de Oliveira Filho.
	Ante o exposto, voto por que este Colegiado aprove a minuta de acórdão que submeto à sua consideração.
TCU, Sala das Sessões Ministro Luciano Brandão Alves de Souza, em 9 de dezembro de 2020.
ANA ARRAES 
Relatora